【裁判字號】    92,訴,1234
【裁判日期】    920619
【裁判案由】    偽造文書
【裁判全文】
臺灣臺中地方法院刑事判決                        九十二年度訴字第一二三四號
    公  訴  人  臺灣臺中地方法院檢察署檢察官
    被      告  甲○○
右列被告因偽造文書案件，經檢察官提起公訴（九十一年度偵字第三四四號），本院
判決如左：
    主  文
甲○○行使偽造私文書，足以生損害於他人，處有期徒刑肆月，如易科罰金，以參佰
元折算壹日；緩刑參年。中國國際商業銀行指定用途信託資金投資國外有價證券贖回
申請書第二聯、中國國際商業銀行指定用途信託資金投資國外有價證券契約書第三聯
均沒收。
    事  實
一、甲○○為乙○○之妻，育有一女茅海蘭。其明知乙○○以茅海蘭名義於民國八十
    七年五月十四日，向中國國際商業銀行（以下簡稱為中國商銀）頭份分行所申購
    之「富達歐洲」基金（折合新台幣九十九萬九千零五十元），實屬茅海蘭之特有
    財產，應與乙○○共同管理，且非為茅海蘭利益，不得處分。甲○○因與乙○○
    感情不睦，為贖回前開基金，遂基於偽造私文書持以行使之犯意，未經乙○○、
    茅海蘭同意或授權，於八十九年七月三十一日，持放置於家中之「乙○○」、「
    茅海蘭」印章各一枚，至中國商銀豐原分行，在中國國際商業銀行指定用途信託
    資金投資國外有價證券贖回申請書（一式二聯，以下簡稱為贖回申請書；其中一
    聯交付予甲○○，一另則聯由中國商銀留存）之委託人姓名欄內偽簽「茅海蘭」
    之署押（即簽名）一枚，及在中國國際商業銀行指定用途信託金投資國外有價證
    券契約書（一式三聯，以下簡稱為契約書；其中一聯交付予甲○○，一聯由中國
    商銀豐原分行留存，另一聯則由中國商銀總行留存）之委託人簽章欄內偽簽「茅
    海蘭」之署押（即簽名）一枚，另將前開「乙○○」、「茅海蘭」之印章交付並
    委由不知情之中國商銀豐原分行行員丙○○蓋用於前開贖回申請書之印鑑欄內（
    各產生「乙○○」、「茅海蘭」之印文一枚，因係一式二聯，故「乙○○」、「
    茅海蘭」之印文各二枚）及蓋用於前開契約書委託人簽章欄內（各產生「乙○○
    」、「茅海蘭」之印文一枚，因係一式三聯，故「乙○○」、「茅海蘭」之印文
    各三枚）後，再交付前開贖回申請書、契約書予不知情之丙○○而持以行使，據
    以向中國商銀申請贖回前開基金，足以生損害於乙○○、茅海蘭及中國商銀。嗣
    於九十年三月間，因乙○○要求甲○○彙整申報所得稅用資料，發覺多出一本茅
    海蘭之存摺，經詢問甲○○，始悉上情。
二、案經乙○○訴由臺灣臺中地方法院檢察署檢察官偵查起訴。
    理  由
一、訊據被告甲○○固坦承其於前開時、地持前開「乙○○」、「茅海蘭」之印章，
    於前開贖回申請書、契約書簽寫「茅海蘭」之署押，並將前開印章交由不知情之
    中國商銀豐原分行行員丙○○蓋用於前開贖回申請書、契約書中後，再交付前開
    贖回申請書、契約書予不知情之丙○○而持以行使申請贖回前開基金等事實，惟
    矢口否認涉有何偽造文書等犯行，並辯稱：其係茅海蘭之監護人，有權辦理前開
    手續云云。經查：前揭事實業據告訴人乙○○於警訊時、偵查中指訴綦詳，並經
    證人丙○○於本院審理時證述明確，復有戶籍謄本、中國商銀基金理財存摺節影
    本、中國商銀指定用途信託基金投資國外有價證券贖回申請書、中國商銀指定用
    途信託基金投資國外有價證券契約書、中國商銀頭份分行外匯收支或交易申報書
    、中國商銀指定用途信信託基金投資國外共同基金信託書、收款計算明細表、中
    國商銀豐原分行購入外匯水單及手續費收入收據、本院九十年度訴字第一二三八
    號民事判決等附卷可稽。被告所辯，無非事後圖卸刑責之詞，證人乙○○於本院
    審理時迴護被告之詞，均不足採信。本件事證明確，被告犯行洵堪認定。
二、按前開贖回申請書係表示中國商銀同意委託人茅海蘭辦理前開基金贖回手續，並
    於收到國外付款後折算新台幣給付委託人茅海蘭等意思表示；前開契約書則係委
    託人茅海蘭以信託資金委託中國商銀以中國商銀名義運用投資於國外有價證券等
    意思表示，而乙○○則係茅海蘭法定代理人之意旨亦表明於前開文書，則前開贖
    回申請書、契約書自均屬有關權利義務證明之私文書，係刑法第二百十條所指之
    「私文書」。再按刑法第二百十條所稱之「偽造」，係指無製作權之人冒用他人
    名義製作文書而言；被告無製作權而冒用被害人乙○○、茅海蘭名義製作前開贖
    回申請書、契約書之行為，屬「偽造」之行為，亦堪認定。另按刑法第二百十條
    所稱之「足以生損害於公眾或他人」，以有損害之虞為已足，不以實際發生損害
    為要件（最高法院四十三年度台上字第三八七號判例參照）；查被告前開利用不
    知情之銀行行員丙○○盜蓋「乙○○」、「茅海蘭」印章於前開私文書之行為，
    已足以生損害於乙○○、茅海蘭及中國商銀至明。而被告偽造前開前開贖回申請
    書、契約書後，交還不知情之丙○○，據以向中國商銀申請贖回前開基金，堪認
    已就前開所偽造文書之內容有所主張，屬刑法第二百十六條之「行使」行為。
三、核被告所為，係犯刑法第二百十六條、第二百十條之行使偽造私文書罪。查被告
    盜取他人（即乙○○、茅海蘭）之印章以蓋用，當然產生該印章之印文，只成立
    盜用印章罪，不再論以盜用印文罪。而被告盜用印章，係偽造私文書之部分行為
    ，其偽造私文書之低度行為又為行使偽造私文書之高度行為所吸收，均不另論罪
    。次查同時偽造同一被害人之多數同類文書時，其被害法益仍僅一個，不能以其
    偽造之文書件數，計算其法益，此與同時偽造不同被害人之文書時，因有侵害數
    個人法益，係一行為觸犯數罪名者迥異（最高法院七十三年度台上字第三六二九
    號判例、八十九年台上字第二七三０號判決參照）；則被告所偽造之贖回申請書
    一式二聯、契約書一式三聯，業如前述，就各份文書而言，被告係基於同一犯意
    ，對同一被害人茅海蘭、乙○○實施，被害法益仍各僅一個，揆諸前開說明，自
    不得以想像競合犯論，應係單純一罪；就前開各同一份文書而言，被告偽造不同
    被害人之文書係一行為觸犯數罪名，屬想像競合犯，依刑法第五十五條之規定，
    應從一重處斷。公訴意旨認被告所為數次行使偽造私文書犯行時間緊接，犯罪構
    成要件相同，顯係基於概括犯意反覆為之，應依連續犯論，並依法加重其刑云云
    ，尚有未洽。復查被告利用不知情之銀行行員丙○○代為蓋用前開茅海蘭、乙○○所有之印章於前開文書上，係屬盜用印章以偽造文書持以行使之間接正犯。又
    查公訴人起訴事實雖未敘及被告前開盜用印章、印文之犯行，然該部分事實與公
    訴人起訴之前開偽造文書罪持以行使之犯行既具吸收之一罪關係，應為起訴效力
    所及，本院自得併予審理。爰審酌被告因一時失慮，誤蹈法網之犯罪動機、目的
    、手段、所生危害，但被害人乙○○已具狀表示不願追究，有撤回告訴狀一份在
    卷可憑，及其坦承大部分事實但為前開抗辯之犯罪後態度等一切情狀，量處如主
    文所示之刑，且諭知易科罰金之折算標準，以資懲儆。又按行為後法律有變更者
    ，適用裁判時之法律。但裁判前之法律有利於行為人者，適用最有利於行為人之
    法律，刑法第二條第一項定有明文；且易刑標準有變更亦有刑法第二條第一項之
    適用，此有七十九年十二月四日七十九年度第三次刑事庭會議決議（三），二十
    四年七月總會決議（二）可供參考；查被告行為後，刑法第四十一條業於九十年
    一月四日修正，同年月十日公佈施行，並於同年月十二日生效；修正前刑法第四
    十一條規定：「犯最重本刑為三年以下有期徒刑以下之刑之罪，而受六月以下有
    期徒刑或拘役之宣告，因身體、教育、職業、家庭之關係或其他正當事由，執行
    顯有困難者，得以一元以上三元以下折算一日，易科罰金。」，而修正後刑法第
    四十一條第一項前段規定：「犯最重本刑為五年以下有期徒刑以下之刑之罪，而
    受六個月以下有期徒刑或拘役之宣告，因身體、教育、職業、家庭之關係或其他
    正當事由，執行顯有困難者，得以一元以上三元以下折算一日，易科罰金。」；
    是比較新舊法之適用結果，以適用新法較有利於行為人，故依刑法第二條第一項
    前段之規定及前開二十四年七月總會決議（二），本件應依新法即適用修正後之
    規定，併此敘明。另查被告前未曾受有期徒刑以上刑之宣告，此有臺灣臺中地方
    法院檢察署刑案資料查註紀錄表與臺灣高等法院被告全國刑案紀錄表各一紙在卷
    可憑，其因一時短於失慮，偶罹刑章，經此偵審程序及刑之宣告後，當知所警惕
    ，信無再犯之虞，本院因認前開對其所宣告之刑，以暫不執行為當，爰併宣告緩
    刑三年，用啟自新。
四、末查被告利用不知情之銀行行員所偽造之贖回申請書一式二聯，其中一聯已交由
    中國商銀留存；所偽造之契約書一式三聯，其中一聯已交由中國商銀豐原分行留
    存，另一聯則交由中國商銀總行留存，均非被告所有，且亦非違禁物，則尚不得
    依刑法第三十八條之規定宣告沒收。又刑法第二百十九條係規定偽造之印章、印
    文或署押，不問屬於犯人與否，沒收之；至於盜用他人真印章所蓋之印文，並非
    偽造印章之印文，不在上述規定必須沒收之列，此有最高法院九十年度台上字第
    二二七八號判決可供參考；則前開文書中之印文係被告持被害人乙○○、茅海蘭
    之真正印章而盜蓋，業如前述，及前開「乙○○」、「茅海蘭」之印章，亦非偽
    造，揆諸前開說明，自均不得宣告沒收。但前開贖回申請書第二聯、契約書第三
    聯，既係偽造之私文書，且目前仍由被告放置於家中，業據被告供述在卷，屬被
    告所有供本件犯罪所用之物，應依刑法第三十八條第一項第二款之規定，宣告沒
    收。
五、公訴意旨另略以：被告於八十九年七月三十一日，持不詳姓名年籍人士所交付之
    偽造「乙○○」印章，辦理前開基金贖回手續，因認被告涉犯刑法第二百十七條
    之偽造印章、印文罪云云。
（一）按不能證明被告犯罪或其行為不罰者，應諭知無罪之判決，刑事訴訟法第三百
      零一條第一項定有明文。再按犯罪事實應依證據認定之，無證據不得推定其犯
      罪事實，刑事訴訟第一百五十四條，亦有規定；且認定不利於被告之事實，須
      依積極證據，苟積極證據不足為不利於被告事實之認定時，即應為有利於被告
      之認定，更不必有何有利之證據，此有最高法院三十年度上字第八一六號判例
      可資參照。
（二）公訴意旨認被告涉犯偽造印章、印文罪嫌，無非以前開印文與印鑑卡上之印文
      不符，顯係被告偽造為其主要論據。訊據被告則堅詞否認有何偽造印章、印文
      之犯行，辯稱：前開印章、印文非偽造，係原本放置於家中之印章等語。經查
      前開「乙○○」、「茅海蘭」之印章，原本放置於被告家中，目前亦擺於家中
      ，業據證人乙○○於本院審理時證述明確，則被告前開所辯尚非虛妄。
（三）此外，復查無其他積極證據足資證明被告有何公訴人所指偽造印章、印文之犯
      行，不能證明被告犯罪，本應諭知被告無罪之判決，惟公訴意旨認此部分與前
      開有罪之偽造文書部分有吸收之一罪之關係，爰不另為無罪之諭知。
六、據上論斷，應依刑事訴訟法第二百九十九條第一項前段，刑法第二百十六條、第
    二百十條、第五十五條、第二條第一項前段、第四十一條第一項、第七十四條第
    一款、第三十八條第一項第二款，罰金罰鍰提高標準條例第二條，判決如主文。
中      華      民      國      九十二    年      六      月    十九    日
                                臺灣臺中地方法院刑事第七庭
                                      法  官  陳  卿  和
右正本證明與原本無異。
如不服本判決，應於判決送達後十日內向本院提出上訴狀，上訴於臺灣高等法院臺中
分院( 須附繕本 )。
                                      書記官
中      華      民      國      九十二    年      六      月    十九    日
【附錄本案論罪科刑法條全文】
刑法第二百十條：
偽造、變造私文書，足以生損害於公眾或他人者，處五年以下有期徒刑。
刑法第二百十六條：
行使第二百十條至第二百十五條之文書者，依偽造、變造文書或登載不實事項或使登
載不實事項之規定處斷。


司法院資訊處製作；財團法人民間司法改革基金會備份。
